臺灣高等法院臺南分院刑事判決
　　　　　　　　　　　　　　　　 94年度上易字第312號　Ａ
上　訴　人
即　被　告　乙○○
選任辯護人　陳信村　律師
上列上訴人因竊盜等案件，不服臺灣雲林地方法院94年度易緝字
第11號中華民國94年5月18日第一審判決（起訴案號：臺灣雲林
地方法院檢察署87年度偵字第5718號），提起上訴，本院判決如
下：
    主  文
上訴駁回。
    事  實
一、乙○○明知將自己之帳戶存摺、提款卡提供予他人，可供他
    人以該帳戶做為恐嚇取財之人頭帳戶使用，竟基於幫助他人
    恐嚇取財犯罪亦不違背其本意之不確定故意，於民國87 年5
    月間，提供其在桃園縣大溪鎮大溪郵局開戶之局號000000
    -0、帳號000000 -0號帳戶及提款卡，給某姓名年籍不詳之
    成年男子使用，而容任該男子利用上開帳戶作為財產犯罪之
    工具。該男子即在87年5月7日，先於新竹縣關西鎮新富里2
    號附近攔截飛行中之鴿子後，即依該鴿子腳環上之電話號碼
    ，打電話給鴿主甲○○說，鴿子在其手中，要求甲○○依其
    指示匯款新臺幣（下同）1,310元，到乙○○上開之帳戶內
    。甲○○因而心生畏懼，而於87年5月8日將上述款項，匯入
    乙○○上開帳戶內。該男子即使用提款卡取走甲○○所匯上
    開款項，並放甲○○之鴿子飛回，嗣經警循線查獲。
二、案經南投縣警察局草屯分局報由台灣南投地方法院檢察署呈
    請台灣高等法院檢察署核轉台灣雲林地方法院檢察署檢察官
    偵查起訴。
    理  由
一、本案起訴書所載被告乙○○所犯幫助竊盜部分之犯行，業經
    公訴檢察官於原審當庭減縮不主張，本院自無庸就該部分犯
    行論究，合先敘明。
二、上揭事實，訊據被告乙○○矢口否認有幫助恐嚇取財之犯行
    ，辯稱：我在大溪郵局開戶之局號081000─5、帳號056917
    ─4號之存摺及提款卡跟身分證及印章一起遺失，八十幾年
    遺失的，確實年份不記得了，遺失幾個月後，我才去桃園的
    派出所報案，已忘記何派出所，我是工作要回家時，證件都
    放在皮包裡，吊在機車的手把上，在途中遺失的，發現遺失
    後回頭找，就找不到了，隔了幾個月後，我到雲林縣四湖鄉
    公所申請補發身分證云云。辯護人提出辯護意旨稱：本案
    被告辯稱伊因遺失身份證、印章、存款簿、而被人冒以利用
    該帳戶云云，雖因提款者知其密碼，而難以盡信，然被告是
    否確為恐嚇取財之幫助犯，仍有法律上之爭議。起訴、原
    判決所認定之被告明知將自己之帳戶、提款卡提供他人可供
    他人作恐嚇取財之人頭帳戶，而基於不確定之故意仍提供與
    他人恐嚇取財，故成立恐嚇取財之幫助犯，惟幫助犯以正犯
    成立為要件，將存簿、提款卡借與他人，他人可利用之方式
    甚多，是否確用於恐嚇取財，實非被告所能知悉，以本案而
    論，並無任何證據可以證明被告確知該不詳之人用帳戶、提
    款卡向他人網鴿（竊盜）再予以恐嚇取財，故起訴、原判決
    所認定被告具有不確定之故意似乏依據；在法理上，幫助犯
    應以確知正犯之犯意始克成立，而存簿借與他人，他人或許
    可作為詐欺入帳之用、可能作為擄人勒贖之用、可作為貪污
    洗錢之用、可做為他人分散存款之用，情形不一而難以確定
    ，故以借用存款簿、提款卡即認為明知結果（正犯）之幫助
    犯，尚有疑義。從而本案應以足以證明被告明知該不詳姓
    名者是專門在網鴿（竊盜）及利用該存款帳戶恐嚇他人匯入
    而仍提供與該他人使用始克成立幫助犯，如未有證據足以證
    明被告明知而幫助，似尚無法認定被告有未必之故意而成立
    幫助犯等語。經查：
(一)、上開被害人甲○○所有之鴿子為不詳男子竊走後遭恐嚇取財
    ，並將遭恐嚇之金錢匯入被告乙○○帳戶，而該匯入之款項
    隨即遭人以「自提卡提款」方式（郵局交易代號A501）領走
    之事實，業據證人即被害人甲○○於檢察官訊問及原審審理
    時具結證述不移，並有被害人甲○○匯款之匯款單1紙（87
    年偵字第4917號卷【下稱偵卷二】第4－1頁）、大溪郵局函
    文二份及所附乙○○開戶資料及資金往來明細表二份、郵政
    存簿儲金交易代號詳情表（87年偵字第5718號卷【下稱偵卷
    一】第25頁至第30頁、第45頁至52頁）等在卷可佐，堪信屬
    實。
(二)、被告是否遺失上開郵局之存摺及提款卡抑故意交給他人使用
    ？按提款卡之密碼乃被告自行設定，他人實無從知悉該密
    碼為何，苟單純僅係遺失帳戶存摺及提款卡為他人拾獲，他
    人應無輕易即能以「自提卡提款」方式從上開帳戶內提款之
    可能。然查，被害人甲○○於87年5月8日匯入被告上開郵局
    帳戶內之存款，於同日即經他人以使用提款卡之方式提領，
    此有卷附上開資金往來明細表及交易代號詳情表可查（偵卷
    一第26頁、第52頁）。又被告上開郵局帳戶有申請提款卡
    ，申請提款卡時密碼由客戶自行輸入電腦，持卡人至提款機
    提款時如誤按密碼則無法完成提領手續等情，亦有大溪郵局
    88 年3月31日函文在卷可參（見偵卷一第45頁）。但查，被
    告上開郵局帳戶提領記錄並未曾有密碼錯誤情形，有大溪郵
    局查詢客戶帳務資料列印本一份在卷可查（見偵卷一第30頁
    ），顯見使用者知悉提款卡之密碼。而被告自承上開郵局
    帳戶提款卡之密碼為1234，又僅被告及伊朋友二人知道而已
    等語（見偵卷一第57頁反面），則該密碼既與被告之身分證
    號碼及出生年月日，均不相同，縱被告辯稱伊身分證與存摺
    、提款卡、印章一起遺失屬實，拾獲者亦無從得知或輕易猜
    中提款卡之密碼，殆可想見。被告於偵查中否認犯罪，辯
    稱：伊身分證、郵局存摺、印章均遺失，且因帳戶內沒有什
    麼錢，亦未報警云云（見偵卷一第18 頁），核與其於本院
    上開所辯：遺失幾個月後，我才去桃園的派出所報案，已忘
    記何派出所云云不符。被告上開帳戶於87年4月7日開戶後
    ，自87年4月8日起至87年11月6日止，觀資金進出情形，均
    由外匯入一千至數千元（少數幾筆上萬元）後，即一次以「
    現金提款」方式（郵局交易代號1506，自87年4月8日起至87
    年4月20日止，及自87年8月10日起至87 年9月14日止）或以
    「自提卡提款」方式（郵局交易代號A501，自87年4月22日
    起至87年8月7日止，及自87年9月19 日起至87年11月6日止
    ）提光，使存摺簿常保持尾款數百元（見偵卷二第26頁至29
    頁），則被告開設上開帳戶之初之目的是否供己使用？即非
    無疑，況被告於本院供稱：該帳戶我只使用過一次，我沒有
    去領過錢等語（見本院卷第35頁），另被告於檢察官訊問時
    供稱：身分證及自提卡於87年7月間遺失等語（見偵卷一第
    58頁），縱然屬實，則被告自87年4 月7日開戶後至87年7月
    間遺失存摺等物止，至少此段期間，除開戶外，被告顯然已
    將該存摺及提款卡交付他人使用甚明。而觀上開存摺之資金
    進出情形，模式可謂雷同，僅尚未有其他被害人出面報案而
    已。國民身分證為證明國民身分所必須，且存摺及印章係
    個人重要理財工具，衡諸經驗法則，一般人一經發現遺失，
    必然立刻申報遺失，以維己身權益。惟查，被告於檢察官訊
    問時既供稱：身分證及自提卡於87年7月間遺失。（見偵卷
    一第58頁）然被告竟遲至88年2月25日始向雲林縣四湖鄉戶
    政事務所申報遺失身分證及申請補發（見偵卷一第43頁），
    顯與常情有違，堪認其身分證與郵局存摺、提款卡等物，非
    同一時間遺失。綜上，被告上開郵局帳戶存摺、提款卡應係
    被告交付上開不詳男子，該不詳男子始能得知被告提款卡之
    密碼，並進而據以使用上開提款卡提領被告上開郵局帳戶內
    存款之事實，應可認定。
(三)、又金融帳戶為個人理財工具，攸關存戶個人財產權益之保障
    ，具有強烈之屬人性格。而且，一般民眾皆得以存入最低開
    戶金額之方式自由申請開設金融帳戶，並無何特殊之限制，
    且同一人亦得申請數個帳戶使用，若不依此正當途徑自己申
    請帳戶，反而向他人取得帳戶使用，其行徑已不符社會正當
    行事之常態，則社會上具有通常知識經驗之人，就此應均可
    認知到取得帳戶者係欲利用該帳戶隱匿資金流向及款項之真
    正提領人，以進行各種「財產上犯罪」之情形。而被告於87
    年時已年過40歲，顯為心智成熟的成年人，對於利用他人帳
    戶從事「財產上犯罪」之方式，依其個人之經驗，應有預見
    提供存摺及提款卡供他人使用，係幫助從事財產上犯罪之人
    以上開帳戶掩飾犯罪所得財物。然被告仍將其帳戶之存摺、
    提款卡交予不詳男子，可見縱令因而幫助他人實施「財產上
    犯罪」，亦不違背其本意，而該不詳男子確有對被害人甲○
    ○實施恐嚇取財之犯行，已如上述，則被告有幫助恐嚇取財
    之行為及不確定故意，至為灼然。辯護人認必須被告「明知
    」該不詳姓名者是專門利用該存款帳戶「恐嚇」他人匯入而
    仍提供與該他人使用，始克成立幫助犯云云，尚有誤會，蓋
    若明知，即為直接故意，而非間接故意（即不確定故意）。
(四)、綜上，被告上開郵局存摺、提款卡等物應係被告基於幫助恐
    嚇取財之不確定故意，提供予某不詳男子，充作該不詳男子
    向他人恐嚇取財之工具。是被告上開辯解，要屬推諉卸責之
    詞，不足採信，從而，事證明確，被告幫助恐嚇取財犯行，
    堪予認定。
三、核被告乙○○所為，係犯刑法第30條第1項、第346條第1項
    之幫助恐嚇取財罪。被告幫助他人恐嚇取財，為從犯，爰依
    刑法第30條第2項規定，按正犯之刑減輕之。原審以被告罪
    證明確，適用刑法第346條第1項、第30條第2項、第41條第
    1項前段、罰金罰鍰提高標準條例第1條前段、第2條，並審
    酌被告四肢健全，不思以正途賺取所需，竟提供自己之帳戶
    存摺、提款卡，幫助他人從事恐嚇取財行為，造成被害人及
    警方追查困難，且影響社會治安甚鉅，及被告於犯罪後猶矢
    口否認犯行，犯後態度不佳等一切情狀，量處有期徒刑五月
    ，並諭知易科罰金之折算標準，認事用法，核無不合，量刑
    亦堪認妥適。被告上訴意旨仍執前詞否認犯罪而指摘原判決
    ，尚非有理由，應予駁回。
據上論斷，應依刑事訴訟法第368條，判決如主文。
本案經檢察官徐松奎到庭執行職務。
中　　華　　民　　國　　94　　年　　10　　月　　6 　　日
                  刑事第三庭    審判長法　官　陳義仲
                                      法　官　楊子莊
                                      法　官　陳顯榮
以上正本證明與原本無異。
不得上訴。
　　　　　　　　　　　　　　　　　　　書記官　陳嘉琍
中　　華　　民　　國　　94　　年　　10　　月　　7 　　日
附錄：本判決論罪科刑法條
刑法第346條：
意圖為自己或第三人不法之所有，以恐嚇使人將本人或第三人之
物交付者，處六月以上五年以下有期徒刑，得併科一千元以下罰
金。
以前項方法得財產上不法之利益，或使第三人得之者，亦同。
前二項之未遂犯罰之。
